臺灣雲林地方法院民事判決
111年度簡上字第43號
上  訴  人  中華開發資產管理股份有限公司

法定代理人  顏志堅  
訴訟代理人  甘昊文  
被上訴人    蔡雅芬  
訴訟代理人  林麗瑜律師
上列當事人間請求第三人異議之訴事件，上訴人對於中華民國11
1年3月23日本院虎尾簡易庭111年度虎簡字第5號判決提起上訴，
本院於民國111年10月31日言詞辯論終結，判決如下：
    主  文
原判決廢棄。
被上訴人在第一審簡易之訴駁回。
第一、二審訴訟費用由被上訴人負擔。
   事實及理由
壹、程序方面:
    按當事人喪失訴訟能力或法定代理人死亡或其代理權消滅者
　　，訴訟程序在有法定代理人或取得訴訟能力之本人承受其訴
    訟以前當然停止。上開規定，於有訴訟代理人時不適用之。
    第168條至第172條及前條所定之承受訴訟人，於得為承受時
　　，應即為承受之聲明（民事訴訟法第170條、第173條本文及
    第175條第1項規定參照）。查上訴人之原法定代理人林德雲
　　，業於本件訴訟程序進行中變更為顏志堅，有上訴人之公司
    變更登記表載明在卷可按。其具狀聲明承受訴訟，依上規定
　　，應予准許。
貳、實體方面:
一、被上訴人於原審起訴主張:
　　門牌號碼雲林縣○○鄉○○村○○0○0號（稅籍編號：0000
　　0000000號，下稱系爭建物）坐落於雲林縣○○鄉○○○段000○0
    地號土地上，為訴外人蔡迫（已於民國104年8月8日死亡）
    分別於69年、81年間出資興建，並於90年9月7日出售與訴外
    人蔡振明，蔡振明復於103年1月16日出售與被上訴人
　　，被上訴人因而取得系爭建物之事實上處分權，並居住至今
　　。上訴人竟於其與訴外人蔡迫、蔡宗祐（起訴狀誤載為蔡宗
    佑）、蔡宗穎間之本院110年度司執字第25681號清償債務強
    制執行事件（下稱系爭執行事件），誤將非債務人即被上訴
    人享有事實上處分權之系爭建物聲請查封，並由本院執行處
    指示雲林縣稅務局北港分局禁止為系爭建物稅籍變更，實已
    侵害被上訴人對系爭建物之事實上處分權。蔡迫既已過世，
    其對於系爭建物之所有權不會有嗣後再移轉之可能，故本件
    查封拍賣之標的僅系爭建物之事實上處分權，晚近實務判決
    中，多有肯認事實上處分權包含於強制執行法第15條前段所
    定足以排除強制執行之權利，是事實上處分權人可據以提起
    第三人異議之訴，而排除不法強制執行。爰依強制執行法第
    15條前段規定提起本件訴訟等語。並聲明：系爭執行事件就
    系爭建物所為之強制執行程序應予撤銷。
二、上訴人於原審抗辯:
　　上訴人就系爭建物為蔡迫所有，未辦理所有權第一次保存登
    記，透過法律行為移轉與被上訴人，而由被上訴人取得系爭
    建物之事實上處分權之事實不爭執。惟系爭建物既未辦理保
    存登記，則於讓與時，因無法辦理所有權移轉登記，故不得
    為所有權之讓與，被上訴人僅取得系爭建物之事實上處分權
　　。而事實上處分權僅係得占有、使用、收益及具事實上處分
    權利，與所有權之權能得於排除法定限制的範圍內自由使用
　　、收益、處分並排除他人干涉不同，並非所有權，也非屬強
    制執行法第15條所定足以排除強制執行之權利，則系爭建物
    所有權仍歸屬蔡迫所有，並於蔡迫死亡後，由其繼承人即蔡
    宗祐、蔡宗穎因繼承而取得，上訴人自得據以聲請強制執行
　　，被上訴人提起第三人異議之訴顯無理由等語。並聲明：被
    上訴人之訴駁回。
三、原審判決系爭執行事件就系爭建物所為之強制執行程序應予
    撤銷。上訴人不服，提起本件上訴，除引用原審判決之陳述
    外，並補稱:
㈠、強制執行法第15條第三人異議之訴，所謂「就執行標的物有
    足以排除強制執行之權利者」，應以物權或其他具有對世性
　　、排他性效力之權利為限。事實上處分權雖得作為讓與之標
    的，受讓人對未辦保存登記建物享有使用、收益之權能，並
    享有法律上處分權以外之處分權能，然仍無從將事實上處分
    權之權能與所有權晝上等號。且受讓未經保存登記建物而取
    得之事實上處分權，既非法律明文規定之物權，亦非習慣法
    形成之物權，尚難認其性質上為絕對權、對世權，或具有排
    他性，自非屬強制執行法第15條所定足以排除強制執行之權
    利。
㈡、執行債務人所有之未經保存登記建物經執行拍定後，依強制
    執行法第98條拍賣不動產之買受人，自取得執行法院所發給
    權利移轉證明書之日起，取得該不動產所有權之規定，即無
    原審判決所稱執行債務人之其他債權人或原執行債權人，反
    覆執行同一違章建築物而嚴重妨害交易安全，與公平正義原
    則不符之可能等語。並聲明：原審判決廢棄。訴訟費用由被
    上訴人負擔。
四、被上訴人則引用原審判決之陳述及證據外，並補稱:
㈠、事實上處分權除了無從登記外，其權能與所有權無異。故「
　　所有權」，當然包含「事實上處分權」。沒有任何道理在解
    釋強制執行法第15條時，無端將之排除在適用之列。抑有進
    者，該條規定連「權利」之範疇都付之闕如，委由執法機關
    解釋之，實務上自不必先將之限縮在「所有權」，然後再去
    認定「事實上處分權」不是「所有權」之理。
㈡、強制執行法第15條帶有物權色彩，而保障交易安全與善意第
    三人正是物權法制度（如土地法第43條或民法善意取得規定
　　）之重要精神。系爭建物乃蔡迫出資興建（於69年興建1樓
　　；於81年興建2樓），並於90年9月7日出售予蔡振明，蔡振
    明復於103年1月16日以新台幣314,200元出售予被上訴人，
    被上訴人因此取得系爭建物之事實上處分權，並居住迄今。
    從整個交易過程觀之，被上訴人是善意第三人。原本安穩生
    活數年後，卻無端遭上訴人聲請強制執行，要被上訴人負擔
    蔡迫之債務，如此作法豈為事理之平？本件訟爭非僅為單純
    民事問題，而係事實上處分權是否應受憲法第15條財產權保
    障之憲法議題。而此議題之事實多端，本不能一概而論，此
    亦為實務上見解分歧之原因。被上訴人僅係交易之善意第三
    人，並不知道蔡迫對外之債權債務關係，且系爭建物乃一家
    人安身立命之所；而上訴人對外收受債權訴追營利，經濟規
    模不小，其本可預見不良債權有不能回收之可能。兩相比較
　　，被上訴人權利應更值得法律保障。至少於此個案，應肯定
    被上訴人得依強制執行法第15條規定排除上訴人之強制執行
　　。
㈢、綜上所述，原審判決於法有據，確為的論，本件上訴為無理
    由等語。並聲明：上訴駁回。第二審訴訟費用由上訴人負擔
　　。
五、兩造不爭執及爭執事項:
㈠、不爭執事項:　　
  ⒈系爭建物是由蔡迫原始起造的未保存登記建物，後來由蔡振
    明購買取得事實上處分權後，再轉賣給被上訴人。
  ⒉執行債務人蔡宗祐、蔡宗穎為蔡迫的共同繼承人，蔡迫因為
    生前有積欠上訴人債務，所以上訴人目前以蔡宗祐及蔡宗穎
    為執行債務人，就系爭建物為執行標的，聲請本院以系爭執
    行事件為強制執行中，尚未執行終結。
㈡、爭執事項:
　　被上訴人就系爭建物受讓取得事實上處分權，是否為強制執
    行法第15條第三人異議之訴所規定得排除強制執行之權利？
六、本院之判斷:
㈠、查系爭建物為第三人蔡迫（已歿）所出資興建（於69年興建1
    樓；於81年興建2樓），並於90年9月7日出售予蔡振明，蔡
    振明復於103年1月16日以新台幣314,200元出售予被上訴人
　　，被上訴人因此取得系爭建物之事實上處分權，並居住迄今
　　。而執行債務人蔡宗祐、蔡宗穎為蔡迫的共同繼承人，蔡迫
    因生前有積欠上訴人債務，經上訴人以蔡宗祐及蔡宗穎2人
    為執行債務人，就系爭建物為執行標的，聲請本院以系爭執
    行事件為強制執行中，尚未執行終結等情，為兩造所不爭執
　　，並有雲林縣稅務局房屋稅籍證明書、本院北港簡易庭88年
    度港簡字第166號判決暨確定證明書、土地所有權買賣契約
    書、建築改良物所有權買賣契約書、契稅繳款書、雲林縣稅
    務局北港分局110年12月14日雲稅北字第1101165103號、110
    年9月15日雲稅北字第1101163767號函，及本院民事執行處1
    10年12月3日雲院惠110司執癸25681字第1104043910號函等
    件影本附原審卷可按（原審卷第19-36、39、183-185、237-
    243頁），且有系爭執行事件及本院111年度虎簡聲字第2號
    停止執行事件等卷宗可佐，足信屬實。
㈡、按不動產物權，依法律行為而取得、設定、喪失及變更者，
    非經登記，不生效力，民法第758條第1項定有明文。系爭建
    物為未經保存登記之建物，依上規定，被上訴人無法因買賣
    之法律行為而取得系爭建物之所有權，其所有權仍為原始起
    造人蔡迫之繼承人即系爭執行債務人蔡宗祐及蔡宗穎繼承所
    有，而該所有權具有財產上之價值。且實務向承認未經保存
    登記之建物得作為交易之標的，並非不得處分，則本件執行
    債權人即上訴人自得就系爭建物聲請強制執行以追償債權。
    而被上訴人購買系爭建物時，既無法登記取得系爭建物之所
    有權，其應已知系爭建物之所有權仍為原始起造人或其繼承
    人所有，該建物所有人之債權人仍得就系爭建物為強制執行
    以行使債權，尚難認被上訴人為善意之第三人。被上訴人主
    張其為善意之第三人，應予保護云云，委無可採。
㈢、又被上訴人受讓系爭建物，既因無法辦理所有權移轉登記而
    只能取得實務上所謂之事實上處分權，核與所有權之性質與
    保護顯有不同。基於物權法定主義及以登記為公示原則之權
    利保護制度，與執行債權之保護，認事實上處分權非強制執
    行法第15條所規定足以排除強制執行之權利，難認有違公平
    正義與交易安全之保護，亦與憲法第15條所規定財產權之保
    障無違。
㈣、另法院強制執行拍賣未保全登記之建物，拍定人雖仍無法登
    記為所有權人。然法院執行公開拍賣程序即有公示之效用;
    且按拍賣之不動產，買受人繳足價金後，執行法院應發給權
    利移轉證書及其他書據。拍賣之不動產，買受人自領得執行
    法院所發給權利移轉證書之日起，取得該不動產所有權，債
    權人承受債務人之不動產者亦同，強制執行法第97條及第98
    條第1項分別定有明文。民法第759條並規定「因繼承、強制
    執行、徵收、法院之判決或其他非因法律行為，於登記前已
    取得不動產物權者，應經登記，始得處分其物權。」等語。
    即未經保存登記之建物於法院強制執行拍定後，經執行法院
    發給拍定人權利移轉證書時，拍定人即取得該建物之所有權
　　。因此，並無於系爭建物經拍定後，發生執行債務人之其他
    債權人或原執行債權人反覆執行系爭建物，而嚴重妨害交易
    安全與公平正義之疑慮。
㈤、綜上所述，上訴人抗辯被上訴人就系爭建物之事實上處分權
　　，非屬強制執行法第15條所規定足以排除強制執行之權利，
    足以採信。被上訴人以其就系爭建物有事實上處分權，依強
    制執行法第15條規定提起第三人異議之訴，請求撤銷系爭執
    行事件就系爭建物所為之強制執行程序，並無理由，不應准
    許。原審判決撤銷就系爭建物所為之強制執行程序，自有未
    洽。上訴意旨指摘原判決不當，求予廢棄改判，為有理由。
    應由本院予以廢棄改判，如主文第2項所示。
七、據上論結，本件上訴為有理由，爰判決如主文。
中　　華　　民　　國　　111 　年　　11　　月　　14　　日
                  民事第二庭    審判長  陳秋如
                                法  官  吳福森
                                法  官  黃一馨
以上正本係照原本作成。
本判決不得上訴。
中　　華　　民　　國　　111 　年　　11　　月　　14　　日
                                書記官　鄭夙惠